---
title: "Untitled"
author: "Colin Fay"
date: "11/16/2018"
output: html_document
---

```{r setup, include=FALSE}
knitr::opts_chunk$set(echo = FALSE, message = FALSE, warning = FALSE)
```

```{r dl}
library(tidyverse)
download.file("https://static.data.gouv.fr/resources/aires-de-covoiturage-en-france/20181024-154858/fichier-national-aires-covoiturage-2018-consolide-par-blablacar.xlsx", "data.xlsx")
df <- readxl::read_excel("data.xlsx")
bret <- df %>% 
  extract(`Code postal`, "dep", "(.{1,2})...", remove = FALSE) %>%
  filter(dep %in% c("35", "22", "29", "56"))
source("data-bzh-tools-master/main.R")
```

## Parcours en dataviz du jeu de données des aires de covoiturage de Bretagne, mis en ligne par Blablacar

<--more--!> 

### À propos des données 

Ces données sont disponibles sur le site de [data.gouv](https://www.data.gouv.fr/fr/datasets/aires-de-covoiturage-en-france/). Les données ont été agrégées par Blablacar, et contiennent les données envoyées par les collectivités locales sur les aires de covoiturage en France.

Nous avons filtré ce jeu de données, pour ne retenir que les données de Bretagne, soit `r nrow(bret)` éléments. 

### Comptage 

Voici la répartition par département :

```{r}
bret %>% 
  count(dep) %>%
  ggplot(aes(reorder(dep, n), n)) + 
  geom_col(fill = databzh$colour1) + 
  coord_flip() + 
  labs(title = "Nombre d'aire de covoiturage", 
       subtitle = "Données via Blablacar", 
       x = "Département", 
       y = "Compte",
       caption = "http://data-bzh.fr") + 
  databzhTheme()
```


Si l'on s'intéresse aux 10 villes les plus fournies en aires de covoiturage: 

```{r}
bret %>%
  count(Ville, sort = TRUE) %>%
  top_n(10) %>% 
  knitr::kable() %>%
  clipr::write_clip()
```

### Typologie 

```{r}
bret %>%
  count(`Type de parking`, sort = TRUE) %>%
  knitr::kable() %>%
  clipr::write_clip()
```

### Carto 

Soit, sur une carte: 

```{r}
library(rgdal)
roj <- readOGR(dsn=".", layer="R53_dep")
wmap_df <- fortify(roj)
ggplot(wmap_df, aes(long,lat, group=group)) + 
  geom_polygon() + 
  coord_map() +
  geom_path(data=wmap_df, aes(long, lat, group=group), color="grey50") +
  geom_point(data = bret, aes(as.numeric(Longitude), as.numeric(Latitude), col = dep, group = NULL), size  = 2) + 
  scale_color_manual(values = databzh$colours) +
  coord_map() +
  labs(x = "", 
       y = "", 
       title = "Aires de covoiturage en Bretagne", 
       subtitle = "Données via Blablacar",
       caption = "http://data-bzh.fr") + 
  theme(title=element_text(),
        plot.title=element_text(margin=margin(0,0,20,0), size=18, hjust = 0.5),
        axis.text.x=element_blank(),
        axis.text.y=element_blank(),
        axis.ticks=element_blank(),
        axis.title.x=element_blank(),
        axis.title.y=element_blank(),
        panel.grid.major= element_line("grey50", linetype = "dashed"), 
        panel.background= element_blank()) 
```

