---
title: "europeennes"
author: "Colin Fay"
---

```{r setup, include=FALSE}
knitr::opts_chunk$set(echo = FALSE, message = FALSE, warning = FALSE)
```

```{r dl}
source("data-bzh-tools-master/main.R")
library(tidyverse)
download.file("https://data.rennesmetropole.fr/explore/dataset/resultats_e19/download/?format=csv&timezone=Europe/Berlin&use_labels_for_header=true", "europ.csv")
df <- read_csv2("europ.csv")
names(df)
table(df$NIVEAU_DETAIL)
vi <- filter(df, NIVEAU_DETAIL == "vi")

cand <- vi %>% 
  select(contains("CANDIDAT_")) %>%
  gather("code", "name")

pour <- vi %>% 
  select(matches("POURCENTAGE_[0-9]{1,2}")) %>%
  gather("code_pour", "pourcentage") 

nbvoix <- vi %>% 
  select(matches("NB_VOIX_[0-9]{1,2}")) %>%
  gather("code_nb", "nb_voix") 

full <- cbind(cand, pour) %>% cbind(nbvoix)
```

## Parcours en dataviz des résultats des européennes 2019, à Rennes

<--more--!> 

### À propos des données 

Ces données sont disponibles sur le site de [Rennes Open Data](https://data.rennesmetropole.fr/explore/dataset/resultats_e19/information/). 

### Pour toute la ville 

Participation pour la ville:

```{r}
knitr::kable(
  vi %>% select(
    NB_INSCRITS, NB_EMARGEMENTS, NB_BULLETINS,
    NB_NULS, NB_EXPRIMES, NB_BLANC, POURCENTAGE_PARTICIPATION
    )
) %>% clipr::write_clip()
```

Résultats pour la ville, en nombre de voix:

```{r}
{ggplot(full, aes(reorder(name, nb_voix), nb_voix)) + 
  geom_col( fill = databzh$colour1) + 
  coord_flip() + 
  labs(x = "Candidats", 
       y = "", 
       title = "Résultats des élections Européennes 2019 à Rennes - Tour 1", 
       subtitle = "https://data.rennesmetropole.fr/",
       caption = "http://data-bzh.fr") +
  databzhTheme()} %>%
  ggsave(filename = "europ_res_vill.png", 
        plot = ., 
         width = 12.5, height = 10.5, units = "in")
```

```{r}
full %>%
  arrange(desc(nb_voix)) %>%
  select(name, pourcentage, nb_voix) %>%
  tibble::rownames_to_column("Place") %>% 
  knitr::kable() %>% clipr::write_clip()
```


### Participation par Circonscription

```{r}
filter(df, NIVEAU_DETAIL == "bu") %>%
  group_by(NUMERO_CANTON) %>%
  summarise(
    NB_INSCRITS = sum(NB_INSCRITS), 
    NB_EMARGEMENTS = sum(NB_EMARGEMENTS),
    NB_BULLETINS = sum(NB_BULLETINS),
    NB_NULS = sum(NB_NULS),
    NB_EXPRIMES = sum(NB_EXPRIMES),
    NB_BLANC = sum(NB_BLANC)
    ) %>%
  knitr::kable() %>%
  clipr::write_clip()
```

### Participation par Circonscription

```{r}
filter(df, NIVEAU_DETAIL == "bu") %>%
  group_by(NOM_CIRCONSCRIPTION) %>%
  summarise(
    NB_INSCRITS = sum(NB_INSCRITS), 
    NB_EMARGEMENTS = sum(NB_EMARGEMENTS),
    NB_BULLETINS = sum(NB_BULLETINS),
    NB_NULS = sum(NB_NULS),
    NB_EXPRIMES = sum(NB_EXPRIMES),
    NB_BLANC = sum(NB_BLANC)
    ) %>%
  knitr::kable()%>%
  clipr::write_clip()
```

### Résultats par Circonscription

Combien de bureaux de vote par circonscription ? 

```{r}
df <- filter(df, NIVEAU_DETAIL == "bu")
count(df, NUMERO_CIRCONSCRIPTION, NOM_CIRCONSCRIPTION) %>%
  knitr::kable() %>%
  clipr::write_clip()
```

Nombre d'émargement par circonscription

```{r}
df %>% 
  group_by(NOM_CIRCONSCRIPTION) %>%
  summarise(
    NB_EMARGEMENTS = sum(NB_EMARGEMENTS)
  )
```



#### 1ère circonscription

```{r}
vi <- filter(df, NUMERO_CIRCONSCRIPTION == 1)

cand <- vi %>% 
  select(contains("CANDIDAT_")) %>%
  gather("code", "name") %>%
  distinct()

nbvoix <- vi %>% 
  select(matches("NB_VOIX_[0-9]{1,2}")) %>%
  gather("code_nb", "nb_voix")  %>%
  group_by(code_nb) %>%
  summarize(
    nb_voix = sum(nb_voix)
  )

full <- cbind(cand, nbvoix) 
{ggplot(full, aes(reorder(name, nb_voix), nb_voix)) + 
  geom_col(fill = databzh$colour2) + 
  coord_flip() + 
  labs(x = "Candidats", 
       y = "", 
       title = "Résultats des élections Européennes 2019 à Rennes - Tour 1\n1ère circonscription", 
       subtitle = "https://data.rennesmetropole.fr/",
       caption = "http://data-bzh.fr") +
  databzhTheme()} %>%
  ggsave(filename = "europ_circ_1.png", 
        plot = ., 
         width = 12.5, height = 10.4, units = "in")
```

#### 2ème circonscription

```{r}
vi <- filter(df, NUMERO_CIRCONSCRIPTION == 2) 

cand <- vi %>% 
  select(contains("CANDIDAT_")) %>%
  gather("code", "name") %>%
  distinct()

nbvoix <- vi %>% 
  select(matches("NB_VOIX_[0-9]{1,2}")) %>%
  gather("code_nb", "nb_voix")  %>%
  group_by(code_nb) %>%
  summarize(
    nb_voix = sum(nb_voix)
  )

full <- cbind(cand, nbvoix) 
{ggplot(full, aes(reorder(name, nb_voix), nb_voix)) + 
  geom_col(fill = databzh$colour3) + 
  coord_flip() + 
  labs(x = "Candidats", 
       y = "", 
       title = "Résultats des élections Européennes 2019 à Rennes - Tour 1\n2ème circonscription", 
       subtitle = "https://data.rennesmetropole.fr/",
       caption = "http://data-bzh.fr") +
  databzhTheme()} %>%
  ggsave(filename = "europ_circ_2.png", 
        plot = ., 
         width = 12.5, height = 10.4, units = "in")
```

#### 3ème circonscription

```{r}
vi <- filter(df,NUMERO_CIRCONSCRIPTION == 3) 

cand <- vi %>% 
  select(contains("CANDIDAT_")) %>%
  gather("code", "name") %>%
  distinct()

nbvoix <- vi %>% 
  select(matches("NB_VOIX_[0-9]{1,2}")) %>%
  gather("code_nb", "nb_voix")  %>%
  group_by(code_nb) %>%
  summarize(
    nb_voix = sum(nb_voix)
  )

full <- cbind(cand, nbvoix) 
{ggplot(full, aes(reorder(name, nb_voix), nb_voix)) + 
  geom_col(fill = databzh$colour4) + 
  coord_flip() + 
  labs(x = "Candidats", 
       y = "", 
       title = "Résultats des élections Européennes 2019 à Rennes - Tour 1\n3ème circonscription", 
       subtitle = "https://data.rennesmetropole.fr/",
       caption = "http://data-bzh.fr") +
  databzhTheme()} %>%
  ggsave(filename = "europ_circ_3.png", 
        plot = ., 
         width = 12.5, height = 10.4, units = "in")
```

#### 1ère circonscription

```{r}
vi <- filter(df, NUMERO_CIRCONSCRIPTION == 8) 

cand <- vi %>% 
  select(contains("CANDIDAT_")) %>%
  gather("code", "name") %>%
  distinct()

nbvoix <- vi %>% 
  select(matches("NB_VOIX_[0-9]{1,2}")) %>%
  gather("code_nb", "nb_voix")  %>%
  group_by(code_nb) %>%
  summarize(
    nb_voix = sum(nb_voix)
  )

full <- cbind(cand, nbvoix) 
{ggplot(full, aes(reorder(name, nb_voix), nb_voix)) + 
  geom_col(fill = databzh$colour5) +
  coord_flip() + 
  labs(x = "Candidats", 
       y = "", 
       title = "Résultats des élections Européennes 2019 à Rennes - Tour 1\n8ème circonscription", 
       subtitle = "https://data.rennesmetropole.fr/",
       caption = "http://data-bzh.fr") +
  databzhTheme()} %>%
  ggsave(filename = "europ_circ_8.png", 
        plot = ., 
         width = 12.5, height = 10.4, units = "in")
```
