---
title: "Naissances en Bretagne"
output: html_notebook
---

```{r Setup, echo = F}
source("../DataBzhTools/main.R")
load("naissances.RData")
```

Après un premier billet sur les [décès](http://data-bzh.fr/demographie-bretonne-volet-1-les-deces/), nous allons nous intéresser aux naissances en Bretagne administrative...

## Données

Les données sont produites par l'INSEE, et sont disponibles sur la page [État civil : naissances et décès en 2015](http://www.insee.fr/fr/themes/detail.asp?reg_id=0&ref_id=fd-etatcivil2015).

Le jeu de données contient de nombreuses informations (anonymisées) comme le département de naissance, le sexe de l'enfant, l'âge des parents ou le moment de reconnaissance par les parents.

Dans cette étude, nous exploiterons le département et le sexe des enfants nés en **Bretagne** en **2015**.

## Analyse exploratoire

En 2015, **`r prettyNum(nrow(n), " ")`** enfants sont nés en France, dont **`r prettyNum(nrow(n.bzh), " ")`** en Bretagne (soit **`r prettyNum(round(nrow(n.bzh) / nrow(n) * 100, 2), " ")`%**).

Quelle est la répartition selon les départements?

```{r Departement, echo = F}
tbl <- as.data.frame(table(n.bzh$depnais))
names(tbl) <- c("dept", "count")
tbl <- tbl[tbl$count != 0,]

(ggp <- databzhPlot(
  ggplot(data = tbl, aes(dept, count)) +
    geom_bar(stat = "identity", fill = databzh$colour) +
    geom_text(aes(label = prettyNum(count, " ")), size = 8, colour = "grey50") +
    xlab("Département") +
    ylab("Quantité") +
    ggtitle("Naissances par département en 2015") +
    databzhTheme()
))

#databzhSavePlot(ggp, "publish/01-dept.png")
```

C'est dans le département de l'**Ille et Vilaine** qu'il y a eu le plus de naissances (**`r prettyNum(tbl[tbl$dept == 35, "count"], " ")`**). Viennent ensuite le Finistère, le Morbihan et les Côtes d'Armor.

Sur l'ensemble de la France, l'Ille et Vilaine se place en **`r which(order(table(n$depnais), decreasing = T) == 35)`ème** position.

Qu'en est-il de la répartition garçon/fille?

```{r Sexe, echo = F}
tbl <- as.data.frame(table(n.bzh$sexe))
names(tbl) <- c("sexe", "count")

(ggp <- databzhPlot(
  ggplot(data = tbl, aes(sexe, count)) +
    geom_bar(stat = "identity", fill = databzh$colour) +
    geom_text(aes(label = prettyNum(count, " ")), size = 8, colour = "grey50") +
    xlab("Sexe") +
    ylab("Quantité") +
    ggtitle("Naissances par sexe en 2015") +
    databzhTheme()
))

#databzhSavePlot(ggp, "publish/02-sexe.png")
```

Il y a eu légèrement plus de garçons que de filles à naître (différence de **`r abs(tbl[tbl$sexe == "Garçon", "count"] - tbl[tbl$sexe == "Fille", "count"])`**). Sur ce point la Bretagne ne se différencie pas du reste de la France (**`r prettyNum(nrow(n[n$sexe == "Garçon",]), " ")`** garçons contre **`r prettyNum(nrow(n[n$sexe == "Fille",]), " ")`** filles sur la France entière).

Croisons ces 2 analyses afin d'obtenir une visualisation selon le sexe et le département.

```{r DeptSexe, echo = F}
tbl.h <- as.data.frame(table(n.bzh[n.bzh$sexe == "Garçon",]$depnais))
tbl.h$sexe <- "Garçon"
tbl.f <- as.data.frame(table(n.bzh[n.bzh$sexe == "Fille",]$depnais))
tbl.f$sexe <- "Fille"
tbl <- rbind(tbl.h, tbl.f)
names(tbl) <- c("dept", "count", "sexe")
tbl <- tbl[tbl$count != 0,]
tbl$sexe <- factor(tbl$sexe)

cols <- c("Fille" = "red", "Garçon" = "blue")

(ggp <- databzhPlot(
  ggplot(data = tbl, aes(dept, count, fill = sexe)) +
    geom_bar(stat = "identity", alpha = .25) +
    geom_text(aes(label = prettyNum(count, " ")), size = 4, colour = "grey30", nudge_y = ifelse(tbl$sexe == "Garçon", -1, 1) * 1500) +
    xlab("Département") +
    ylab("Sexe") +
    ggtitle("Naissances par département et sexe en 2015") +
    scale_fill_manual("", values = cols) +
    databzhTheme()
))

#databzhSavePlot(ggp, "publish/03-dept_sexe.png")
```

Cette tendance est aussi observée pour chaque département, avec toujours un léger avantage pour les garçons.

Revenons au niveau régional, mais cette fois-ci en zoomant sur les mois.

```{r Mois, echo = F}
tbl.h <- as.data.frame(table(n.bzh[n.bzh$sexe == "Garçon",]$mnais))
tbl.h$sexe <- "Garçon"
tbl.f <- as.data.frame(table(n.bzh[n.bzh$sexe == "Fille",]$mnais))
tbl.f$sexe <- "Fille"
tbl.all <- as.data.frame(table(n.bzh$mnais))
tbl.all$sexe <- "Cumulé"
tbl <- rbind(tbl.h, tbl.f, tbl.all)
names(tbl) <- c("mois", "count", "sexe")
tbl$mois <- as.integer(tbl$mois)
tbl$sexe <- factor(tbl$sexe)

cols <- c("Garçon" = "blue", "Fille" = "red", "Cumulé" = "black")

(ggp <- databzhPlot(
  ggplot(data = tbl, aes(mois, count, colour = sexe)) +
    geom_line(size = 1, alpha = .5) +
    geom_text(
      aes(label = prettyNum(count, " ")),
      size = 4,
      nudge_y = sapply(as.character(tbl$sexe), function(s) switch(s, Garçon = 100, Fille = -100, Cumulé = 100)),
      show.legend = F
    ) +
    scale_x_continuous(breaks = 1:12) +
    scale_y_continuous(limits = c(0, 3500)) +
    scale_colour_manual("", values = cols) +
    xlab("Mois") +
    ylab("Quantité") +
    ggtitle("Naissances par mois en 2015") +
    databzhTheme()
))

#databzhSavePlot(ggp, "publish/04-mois.png")
```

Le plus grand nombre de naissances de garçons s'observe tout au long de l'année. Seul le mois d'**août** fait exception, avec cette fois-ci un nombre plus important de filles.

Fait anecdoticque : il y a eu autant de garçons que de filles (**`r prettyNum(tbl$count[tbl$mois == 12 & tbl$sexe == "Fille"], " ") `**) à naître au mois de décembre.

Ainsi s'achève cette analyse exploratoire des naissances en Bretagne. Dans un prochain billet, nous nous placerons du point de vue de la mère, en étudiant les accouchements.
